【裁判字號】    96,上訴,4843
【裁判日期】    970417
【裁判案由】    妨害投票
【裁判全文】
臺灣高等法院刑事判決                96年度上訴字第4843號
    上  訴  人  臺灣基隆地方法院檢察署檢察官
    上  訴  人
    即  被  告  甲○○
    選任辯護人  楊思勤律師
    上  訴  人
    即  被  告  乙○○
    上  訴  人
    即  被  告  戊○○
    上  訴  人
    即  被  告  丙○○
    上  訴  人
    即  被  告  丁○○
    上四人共同
    選任辯護人  黃淑琳律師
                江肇欽律師
上列上訴人因被告妨害投票案件，不服臺灣基隆地方法院96年度
訴字第438號，中華民國96年7月25日、7月31日第一審判決（ 起
訴案號：臺灣基隆地方法院檢察署95年度選偵字第55號），提起
上訴，本院判決如下：
    主  文
上訴駁回。
    事  實
一、緣臺北縣選舉委員會前於民國94年12月3日， 舉行臺北縣平
    溪鄉第15屆鄉長選舉；而甲○○之同胞兄弟乙○○則適為臺
    北縣平溪鄉第15屆鄉長選舉登記候選人之一。茲因乙○○、
    甲○○之阿姨謝林余寶月暨其子女謝德福、謝德宗、謝淑櫻
    及媳婦黃麗卿5人，本未設籍或實際住居平溪， 而俱無在臺
    北縣平溪鄉投票之形式資格，乃為圖支持彼等至親乙○○競
    選鄉長，竟萌生將戶籍遷入「臺北縣平溪鄉平湖村大湖18號
    」之甲○○戶內之念，俾期依公職人員選舉罷免法第15條第
    1項規定，取得臺北縣平溪鄉第15屆鄉長選舉之投票資格 ；
    而甲○○則亦明知謝林余寶月、謝德福、謝德宗、謝淑櫻、
    黃麗卿俱無實際住居臺北縣平溪鄉之真意，且復明知彼等本
    次向其索取「臺北縣平溪鄉平湖村大湖18號」戶口名簿之目
    的，係為辦理戶籍遷移俾支持乙○○競選鄉長，猶為圖使胞
    兄乙○○得票當選，而默許彼等本此妨害投票之目的，於94
    年6月3日，持「臺北縣平溪鄉平湖村大湖18號」戶口名簿暨
    彼等個人國民身分證、印章，親往臺北縣平溪鄉戶政事務所
    辦理遷入「臺北縣平溪鄉平湖村大湖18號」之戶籍登記，藉
    此方式而或與謝林余寶月；或與謝德宗；或與謝德福；或與
    謝淑櫻；或與黃麗卿，達成妨害投票之犯意聯絡（惟本案並
    無積極證據足認乙○○與謝林余寶月、謝德福、謝德宗、謝
    淑櫻、黃麗卿或甲○○彼此間亦有所謂之犯意聯絡或行為分
    擔；至謝林余寶月、謝德福、謝德宗、謝淑櫻、 黃麗卿5人
    所涉妨害投票之犯行，則業經檢察官聲請原審改依協商程序
    而為判決確定在案。嗣臺北縣選舉委員會果因臺北縣平溪鄉
    戶政事務所之上揭戶籍遷入登記，致誤認謝林余寶月、謝德
    宗、謝德福、謝淑櫻、黃麗卿5人均已於投票日（94年12月3
    日）前之1日，在「臺北縣平溪鄉」繼續居住4個月以上，並
    將謝林余寶月、謝德宗、謝德福、謝淑櫻、黃麗卿編入臺北
    縣平溪鄉第15屆鄉長選舉之選舉人名冊而公告確定；謝林余
    寶月、謝德宗、謝德福、謝淑櫻、黃麗卿遂以此虛偽遷移戶
    籍之方式，取得在「臺北縣平溪鄉」投票之形式資格（投票
    權）， 繼而於94年12月3日之臺北縣平溪鄉第15屆鄉長選舉
    投票日，親往臺北縣平溪鄉平湖村第2002投票所行使投票權
    ，而與甲○○共同使臺北縣平溪鄉第15屆鄉長選舉之投票發
    生票數不實增加之不正確結果。
二、臺北縣選舉委員會於民國94年12月3日 舉行臺北縣平溪鄉第
    15屆鄉長選舉；乙○○則為臺北縣平溪鄉第15屆鄉長之登記
    候選人；至於乙○○之配偶（妻）戊○○暨其子女丙○○、
    丁○○3人則因俱未設籍或實際住居平溪， 而本無在臺北縣
    平溪鄉投票之形式資格。 乃戊○○、丙○○、丁○○3人為
    圖支持彼等至親乙○○競選鄉長，竟萌生將戶籍遷入「臺北
    縣平溪鄉平湖村大湖18號」之乙○○戶內之念，俾期依公職
    人員選舉罷免法第15條第1項規定， 取得臺北縣平溪鄉第15
    屆鄉長選舉之投票資格。而乙○○亦明知戊○○、丙○○、
    丁○○俱無實際住居臺北縣平溪鄉之真意，且復明知彼等本
    次遷移戶籍之目的，係為支持自己競選鄉長，猶為圖一己之
    得票當選，而分別與戊○○、丙○○、丁○○達成妨害投票
    之犯意聯絡， 任由戊○○、丙○○、丁○○於94年6月28日
    ，持其管領之「臺北縣平溪鄉平湖村大湖18號」戶口名簿暨
    彼等個人國民身分證、印章等件，親往臺北縣平溪鄉戶政事
    務所辦理遷入「臺北縣平溪鄉平湖村大湖18號」之戶籍登記
    。嗣臺北縣選舉委員會則果因臺北縣平溪鄉戶政事務所辦理
    之上揭戶籍遷入登記，而誤認戊○○、丙○○、丁○○已於
    投票日（94年12月3日）前之1日，在「臺北縣平溪鄉」繼續
    居住4個月以上， 進而將戊○○、丙○○、丁○○編入臺北
    縣平溪鄉第15屆鄉長選舉之選舉人名冊並公告確定；戊○○
    、丙○○、丁○○遂藉此虛偽遷移戶籍之方式，取得在「臺
    北縣平溪鄉」投票之形式資格（投票權）， 並於94年12月3
    日之臺北縣平溪鄉第15屆鄉長選舉投票日，親往臺北縣平溪
    鄉平湖村第2002投票所行使投票權，藉此方式分別與乙○○
    共同使臺北縣平溪鄉第15屆鄉長選舉之投票發生票數不實增
    加之不正確結果。
三、案經臺北縣政府警察局瑞芳分局移送臺灣基隆地方法院檢察
    署檢察官偵查起訴。
    理  由
壹、程序事項
    按被告以外之人於審判外之言詞或書面陳述，除法律有規定
    者外，不得作為證據，刑事訴訟法第159條第1項固有明文。
    惟被告以外之人於審判外之陳述，即令與同法第159條之1至
    同法第159條之4「傳聞證據排除之例外」等規定不符，然「
    經當事人於審判程序同意作為證據，法院審酌該言詞陳述或
    書面陳述作成時之情況，認為適當者，亦得為證據；當事人
    、代理人或辯護人於法院調查證據時，知有上開刑事訴訟法
    第159條第1項不得為證據之情形，而未於言詞辯論終結前聲
    明異議者，視為有前項之同意」，刑事訴訟法第159條之5亦
    有明定。蓋被告之「反對詰問權」，核屬憲法第8條第1項規
    定「非由法院依法定程序不得審問處罰」之正當法律程序所
    保障之基本人權及第16條所保障之基本訴訟權，不容任意剝
    奪。是為保障被告之「反對詰問權」，92年2月6日修正公布
    之刑事訴訟法，乃酌採英美法之傳聞法則，明定被告以外之
    人於審判外之陳述，性質上均屬傳聞證據，依傳聞法則，原
    均無證據能力。惟「反對詰問權」既屬被告訴訟防禦之一種
    ，則倘法院於審理之時，業已賦與被告合理主張是項權利之
    機會，乃被告於審慎評估其訴訟之優勝劣敗後，竟甘於放棄
    關此權利之行使（例如：證人於審判外之陳述已明，倘一再
    傳喚到庭俾踐行詰問，不過徒增審訊時間，而無助事實釐清
    。又如：倘傳喚證人到庭俾踐行詰問，不僅無從維護被告本
    身利益，甚且可能惡化刑事被告處境，使被告居於更為不利
    之劣勢），則已足見「反對詰問」之於被告本案防禦之了無
    助益！此際，倘仍強令被告為此主張，則其結果恐亦將與「
    被告之不防禦」無殊，而終將悖離憲法保障人民訴訟權及刑
    事訴訟法酌採英美傳聞法則之本旨。據此，被告本於自主意
    志而放棄「反對詰問權」之主張或行使，參諸憲法保障人民
    訴訟權之真意，自應賦與相對等之尊重。更何況，鑒於我刑
    事訴訟法採用傳聞證據排除法則之重要理由之一，無非「傳
    聞證據未經當事人以反對詰問予以覈實」，是倘當事人「不
    願」對原供述人為反對詰問，則自法理以言，法院似亦全無
    假職權為名，任意介入以「否定」是項傳聞證據證據能力之
    空間、餘地！尤以參諸我刑事訴訟法第159條之5之立法理由
    ，除係明確揭示前開傳聞證據排除法則之基本法理，更係明
    確指出本次修正併「參考日本刑事訴訟法第三百二十六條第
    一項規定」之立法意旨（參見立法理由三）；而「有關檢察
    官及被告均同意作為證據之傳聞書面材料或陳述，概可直接
    援引該國刑事訴訟法第326條 規定資為傳聞證據排除例外之
    法律依據，祇於檢察官或被告不同意之例外情況，始須進而
    斟酌該等書面材料或陳述究否符合該國其他傳聞證據排除之
    例外規定，俾憑另行認定關此證據資料是否具備證據能力」
    ，則向屬日本刑事審判實務之運作方式！本此同旨，我刑事
    訴訟法第159條之5當更加不宜逕為反於繼受國之解釋，是自
    應認為「在當事人間無爭執之案件中，傳聞證據基本上均可
    依據前引規定提出於法院使用」！準此，在證據能力俱無爭
    執之案件中，法院當亦毋庸再依刑事訴訟法第159條之1至同
    法第159條之4等規定為個別性之斟酌，並應逕自援引刑事訴
    訟法第159條之5，資為傳聞證據排除例外之法律依據，方符
    憲法保障基本人權及人民訴訟權之本旨！查本院認定事實所
    引用之卷證資料（詳如後述），其中，有關「被告以外之人
    於審判外之言詞或書面陳述」，非特未經被告或公訴人爭執
    其證據能力，且自形式察其作成、取得當時外部情況，亦俱
    無「任意性」或「信用性」違反而顯然不適當之情形，而尚
    與刑事訴訟法第159條之5之規定相符。按諸首開說明，本院
    自應援引刑事訴訟法第159條之5規定資為傳聞證據排除例外
    之法律依據，即認關此「被告以外之人於審判外之言詞或書
    面陳述」，均有證據能力，而毋庸再依刑事訴訟法第159條
    之1至同法第159條之4等規定為個別性之斟酌。
貳、事實認定
甲被告甲○○部分
一、訊之被告甲○○固不否認其乃「臺北縣平溪鄉平湖村大湖18
    號」戶長，暨謝林余寶月、謝德宗、謝德福、謝淑櫻、黃麗
    卿5人均係經其默許而於94年6月3日， 持其管領之「臺北縣
    平溪鄉平湖村大湖18號」戶口名簿辦理戶籍遷入等客觀事實
    ，惟則矢口否認有何意圖使特定候選人（乙○○）當選之妨
    害投票犯行，辯稱：謝林余寶月、謝德宗、謝德福、謝淑櫻
    、黃麗卿5人概未告知遷移戶籍之目的所在， 是其就「彼等
    支持胞兄乙○○競選之妨害投票意圖」自係一無所知，遑論
     就此與彼等達成所謂之犯意聯絡云云。
二、惟查：
  (一)謝林余寶月、謝德宗、謝德福、謝淑櫻、黃麗卿5 人俱未設
    籍或實際住居平溪； 乃竟於取得選舉權基準日以前之94年6
    月3 日，經戶長即被告本人同意，持「臺北縣平溪鄉平湖村
    大湖18號」戶口名簿暨彼等個人國民身分證、印章，親往臺
    北縣平溪鄉戶政事務所辦理遷入「臺北縣平溪鄉平湖村大湖
    18號」之戶籍登記，使臺北縣選舉委員會依此登記，將彼等
    編入臺北縣平溪鄉第15屆鄉長選舉之選舉人名冊而公告確定
    ；且彼5 人嗣更果於94年12月3 日之臺北縣平溪鄉第15屆鄉
    長選舉投票日，親往臺北縣平溪鄉平湖村第2002投票所行使
    投票權等事實，除為被告所不否認，並經證人謝林余寶月於
    本院審理時結證無誤（ 參見原審96年7月25日審判筆錄第4-
    5 頁），且有謝林余寶月、謝德宗、謝德福、謝淑櫻、黃麗
    卿5人之歷次遷徙紀錄（原審卷(一)第63-72頁）、臺北縣平溪
    鄉第15屆鄉長選舉人名冊（原審卷(二)）等件在卷可考。從而
    ，關此遷移戶籍暨行使投票權之客觀事實，自屬本院所首堪
    認定。
  (二)其次，謝林余寶月、謝德福、謝德宗、謝淑櫻、黃麗卿5 人
    ，係為取得臺北縣平溪鄉第15屆鄉長選舉之形式投票資格，
    俾支持特定候選人乙○○競選平溪鄉鄉長，方始辦理本次戶
    籍遷移等情節，亦經謝林余寶月、謝德福、謝德宗、謝淑櫻
    、黃麗卿5人分別供承在卷；且彼5人更於原審準備程序時，
    一致以同案被告之身分， 請求蒞庭檢察官就彼5人被訴事實
    聲請原審同意改依協商程序而為判決。此亦有原審96年7月3
    日下午2時30分準備程序筆錄（見原審卷(一)第106-113頁、第
    114-117頁）暨96年7月6日宣示判決筆錄在卷可佐。 且據原
    審職權函詢之彼等歷次遷徒紀錄（見原審卷第63 -72頁）對
    照原審卷附之「臺北縣平溪鄉第15屆鄉長選舉人名冊（94年
    12月3日投票）」暨偵查卷附之「平胡村村長選舉人名冊（
    95年6月10日投票）」在案，足見「謝林余寶月、謝德福 、
    謝德宗、謝淑櫻、黃麗卿於94年6月3日辦理戶籍遷移以後，
    均曾先於94年12月3日到場行使平溪鄉鄉長選舉投票權， 再
    於95年6月10日到場行使平溪鄉平湖村村長選舉投票權（ 按
    ：『94年12月3日』 為臺北縣平溪鄉第15屆鄉長選舉投票日
    ，乙○○則適為臺北縣平溪鄉第15屆鄉長選舉登記候選人之
    一；而『95年6月10』 則係臺北縣平溪鄉平湖村第18屆村長
    選舉投票日，被告則亦為本次『同額參選』平湖村村長選舉
    之候選人【即本次並無與被告互為競爭之其他參選對手】）
    」，且「除年逾古稀之謝林余寶月（26年2月7日生）以外，
    謝德福、謝德宗、謝淑櫻、 黃麗卿4人均係於到場行使投票
    權以後之95年11月15日，旋又急切將彼等戶籍遷回其原設籍
    之所在」！互核勾稽上情以觀，「臺北縣平溪鄉顯然並非謝
    林余寶月、謝德福、謝德宗、謝淑櫻、黃麗卿等人就學、就
    業或從事類此社會活動之重心」！且觀諸「彼等於上開投票
    期日以後，旋將其戶籍遷回原址」之行徑，當更益徵「謝林
    余寶月、謝德福、謝德宗、謝淑櫻、黃麗卿均係為求取得『
    臺北縣平溪鄉第15屆鄉長選舉之形式投票資格』，俾支持特
    定候選人乙○○競選，方始辦理本次戶籍遷移」之妨害投票
    目的！至證人謝林余寶月雖於原審審判時一度到庭翻異（見
    原審96年7月25日審判筆錄第3-5頁），然觀諸「謝林余寶月
    先於原審行準備程序時，坦承犯行而請求蒞庭檢察官聲請本
    院同意改依協商程序而為判決，再於被告甲○○嗣後之審判
    期日到庭為相反內容證述」之反覆行止，則非特證人謝林余
    寶月「迴護被告甲○○之動機」呼之欲出，即其「故為附和
    俾求被告脫罪之目的」實亦不言可喻；據此反徵，證人謝林
    余寶月所指「沒有告知甲○○」、「甲○○不知情」云云，
    自客觀以言，當已足堪啟人疑慮，並恆難昭人信服！
  (三)再者，就令證人謝林余寶月所指「沒有告知甲○○」、「甲○○不知情」云云，均非虛妄，然被告對於「謝林余寶月、
    謝淑櫻、謝德福、謝德宗、 黃麗卿5人遷移戶籍係為支持乙○○競選平溪鄉鄉長」乙節，仍應具備相當且合理之主觀認
    知，方符常情事理！蓋被告與乙○○互為同胞手足；與謝林
    余寶月、謝德福、謝德宗、謝淑櫻、黃麗卿則或為三親等之
    旁系血親（謝林余寶月），或為四親等之旁系血親（謝德福
    、謝德宗、謝淑櫻），或為四親等之旁系姻親（黃麗卿），
    是被告與本次遷徙戶籍之謝林余寶月、謝淑櫻、謝德福、謝
    德宗、黃麗卿5人彼此間， 乃至與本次第15屆平溪鄉鄉長登
    記候選人乙○○彼此間，均份屬至親；尤以被告既曾身任「
    臺北縣平溪鄉平湖村村長」乙職（ 見被告辯護人於96年7月
    25日原審提出之刑事辯論要旨狀第4頁）， 則其就「戶籍地
    址不過係人民依戶籍法所為之登記，憑以決定選舉、教育、
    兵役等公法上權利義務之準據」，即「『戶籍地址』與相適
    應『選舉區』投票資格取得之實質關聯」，理當有所了然，
    是若謂被告對於「謝林余寶月、謝德福、謝德宗、謝淑櫻、
    黃麗卿5人，係為求取得『 臺北縣平溪鄉第15屆鄉長選舉之
    形式投票資格』，俾支持特定候選人乙○○競選，方擇此『
    敏感時機』辦理戶籍遷移」之妨害投票目的，全然欠缺其主
    觀認知，自客觀以言，當係令人匪思！更何況，謝林余寶月
    、謝德福、謝德宗、謝淑櫻、黃麗卿5人雖係被告至親， 然
    彼5人均已成年、並已在外自組家庭，是無論「 臺北縣平溪
    鄉平湖村大湖18號」究否彼等「祖厝」（按：被告一再辯稱
    上址同屬彼等「祖厝」，是其並無拒絕彼等遷入之權利云云
    ），彼等本案之遷移戶籍仍已明顯「逾越吾人日常生活所足
    可體認之親友交往範疇」！是就令所辯「祖厝」、「謝林余
    寶月等人俱未告以妨害投票目的」云云，要非出於被告之虛
    設杜撰，然此仍應無礙於被告就「謝林余寶月、謝淑櫻、謝
    德福、謝德宗、黃麗卿遷入戶籍之目的係意在妨害投票」之
    主觀認識暨其判斷能力！乃以其身任「臺北縣平溪鄉平湖村
    歷屆村長」之身分、地位，猶不思出言勸阻，反而甘於提供
    戶籍俾便謝林余寶月、謝淑櫻、謝德福、謝德宗、黃麗卿擇
    此「敏感時機」辦理遷移，終至其設籍所在（「臺北縣平溪
    鄉平湖村大湖18號」）淪為謝林余寶月、謝淑櫻、謝德福、
    謝德宗、黃麗卿5人操弄選舉之工具， 則被告甲○○妄圖藉
    此支持特定候選人乙○○之主觀意圖，乃至其妄圖藉此與謝
    林余寶月、謝淑櫻、謝德福、謝德宗、黃麗卿共同妨害投票
    之主觀故意暨其彼此間之犯意聯絡，事甚顯明！據此，被告
    一再藉詞「彼等未曾明言」云云而圖卸己責，非特一無足取
    ，並尤足反徵其飾詞情虛。
  (四)綜上，因認被告所辯，核非可採；本案事證明確，被告如本
    判決事實欄所載之妨害投票犯行，洵堪認定。
乙被告乙○○、戊○○、丙○○、丁○○
 一、訊據被告乙○○、戊○○、丙○○、丁○○4人對於遷移戶
     籍暨行使投票權之客觀事實均供認不諱， 惟否認有妨害選
     舉之犯意，被告乙○○辯稱：伊太太、 兒子平時都居住在
     那邊，伊當了兩任的平溪鄉長， 戶籍遷回並不是完全為了
     選舉，並沒有妨害選舉，被告戊○○辯稱： 平常小孩因為
     就學，就業關係伊住在中和，但假日都會回平溪， 此次伊
     先生乙○○應鄉民要求回去選鄉長，是為鄉民服務， 沒有
     妨害選舉之犯意，被告丙○○、丁○○則均辯稱： 平常就
     業、就學住中和，但常常回鄉下，有居住的事實， 沒有妨
     害選舉的犯意云云置辯。
 二、前揭事實業據被告乙○○、戊○○、丙○○、 丁○○於原
     審審判時均坦承在卷，且有被告乙○○、戊○○、 丙○○
     、丁○○之個人戶籍資料、遷徙紀錄、 臺北縣平溪鄉第15
     屆鄉長選舉人名冊在卷可考。綜上，因認被告乙○○、 戊○○、丙○○、丁○○於本院審理時之任意性自白， 與事
     實相符，可以採信， 被告戊○○、丙○○、丁○○等人因
     就業、就學原因，已將其生活重心遷往中和住所居住， 並
     未實際居住於臺北縣平溪鄉平湖村大湖18號之戶籍地， 其
     將戶籍於上揭時點遷入被告乙○○戶籍內， 目的係為被告
     乙○○競選鄉長投票一事，亦為被告等所不否認， 其等有
     妨害投票之犯意甚明。本案事證明確， 被告乙○○、戊○○、丙○○、 丁○○如本判決事實欄所載之妨害投票犯行
     ，應堪認定。
丙、論罪科刑
  (一)按「以詐術或其他非法之方法，使投票發生不正確之結果或
    變造投票之結果者，處五年以下有期徒刑。」「意圖使特定
    候選人當選，以虛偽遷徙戶籍取得投票權而為投票者，亦同
    。」「前二項之未遂犯罰之。」 96年1月24日修正公布之刑
    法第146條定有明文。細繹修正前、後法條文義， 所稱「意
    圖使特定候選人當選，以虛偽遷徙戶籍取得投票權而為投票
    」，固係修正前刑法第146條規定之所無； 惟參諸本條修正
    理由，即「一公職人員經由各選舉區選出，自應獲得各該選
    舉區居民多數之支持與認同，始具實質代表性，若以遷徙戶
    籍但未實際居住戶籍地之方式，取得投票權參與投票，其影
    響戕害民主選舉之精神甚深。二為導正選舉風氣，爰增訂第
    二項：『意圖使特定候選人當選，以虛偽遷徙戶籍取得投票
    權而為投票者，亦同』。三現未實際居住於戶籍地者有數百
    萬人，其因就業、就學、服兵役未實際居住於戶籍地，或為
    子女學區、農保、都會區福利給付優渥、保席次或其他因素
    而遷籍於未實際居住地，其原因不一。然此與意圖支持特定
    候選人當選，進而遷徙戶籍之情形不同，並非所有籍在人不
    在參與投票均須以刑罰相繩，是以第二項以意圖使特定候選
    人當選虛偽遷徙戶籍投票者，為處罰之對象。」核亦足見關
    此條項之增訂，無非意在明文規範「藉由遷徙戶籍而取得形
    式投票資格」之此類犯罪，俾期杜絕藉由第一項概括規定涵
    攝此類犯罪而引發之學界爭議！析言之，足可該當刑法第14
    6條第2項處罰規定之刑事犯罪，必行為人具有使特定候選人
    當選之意圖，且未實際住居相應選區，猶將自己戶籍遷入，
    藉以取得形式投票資格（投票權），進而於選舉投票日到場
    為其投票權之行使，而使上開相應選區投票總數發生不正確
    之結果。究其涵攝結果， 實與司法實務往昔藉由刑法第146
    條第1項規定處罰此類犯罪之結論無殊， 此觀我終審法院歷
    來就此所為闡釋，莫不略謂：「按刑法第一百四十六條第一
    項之規定，其立法目的在杜絕任何選舉舞弊，以達選舉之純
    正與公平，該條之規定係屬概括之規定，除使用詐術外，其
    他以一切非法之方法，達妨害選舉之公平與純正者，均有該
    條之適用，且由該條文之規定觀之，必須行為人主觀上具備
    妨害投票正確結果之故意，而以詐術或其他非法之方法，使
    投票發生不正確之結果或變造投票之結果行為，始足以構成
    本罪，而所謂『詐術』即使用欺罔手段，使人陷於錯誤而言
    ，所謂『其他非法之方法』，即除詐術外，其他一切非法律
    所允許之方法，均屬之；所謂『使投票發生不正確之結果』
    ，乃指行為人使投票所得之結果，與真實之結果不相符合之
    意，亦即指因行為人之妨害投票行為而導致投票結果為不正
    確之『票數』而言，此與以該選舉區內有選舉權人數及投票
    人數為比例之投票率，或以投票人數及各候選人得票數為比
    例之得票率無關，亦不以使落選者當選或使當選者落選為必
    要。而依公職人員選舉罷免法第15條第1項之規定， 有選舉
    權人在各該選舉區繼續居住4個月以上者， 為公職人員選舉
    各該選舉區之選舉人，今若為符合上開公職人員選舉罷免法
    之規定，為支持某特定候選人，而將戶籍及實際上居住所遷
    入該選舉區，固符合上開規定及主權在民原則，自不待言。
    然若實際上並未居住該選舉區，為支持某特定候選人，而虛
    報遷入戶籍者，則為所謂『投票部隊』，其有妨害選舉之純
    正及公正性，至為顯然，如不認為構成刑法第146條第1項之
    妨害投票罪，法律即流為具文，且昧於社會事實，是以若以
    此種虛報戶籍遷入之手段進而投票，達妨害投票之目的，自
    非法律所允許之方法，除應加以行政處罰外，另應該當於刑
    法第146條第1項所規定之『其他非法之方法』之要件」（最
    高法院91年度臺上字第376號、92年度臺上字第6125號、 94
    年度臺上字第3657號判決意旨參照）等析論以窺其梗概。即
    被告行為後，刑法第146條雖業於96年1月24日修正公布，然
    其影響所及，僅祇關此犯罪究否業經另立類型化之處罰明文
    （即關此犯罪有無類型化之處罰依據），至其修正前後法條
    文義之於此類犯罪涵攝之過程暨其刑罰之實質內涵，則無二
    致； 是雖刑法第146條業自96年1月24日起增訂同條第2項資
    為「藉由遷徙戶籍取得形式投票資格」此類犯罪之類型化處
    罰依據（而不得再援引同條第1項之規定）， 然關此增訂既
    未變更此類犯罪之構成要件暨其刑罰內涵，則其自非法律變
    更，亦核無新舊法律比較適用之問題（ 最高法院95年11月7
    日95年度第21次刑事庭會議意旨參照）。合先指明。
  (二)查同案被告謝林余寶月、謝淑櫻、謝德福、謝德宗、黃麗卿
    及被告戊○○、丙○○、丁○○本無以「臺北縣平溪鄉」為
    其日常生活重心所在之真意，亦未實際住居於「臺北縣平溪
    鄉」之行政轄區。乃為圖依公職人員選舉罷免法第十五條第
    一項規定， 取得臺北縣選舉委員會於94年12月3日所舉辦之
    臺北縣平溪鄉第15屆鄉長選舉之投票資格，俾使特定候選人
    即乙○○得票當選，竟萌生將自己戶籍暫時遷入被告戶內之
    念；而身為「臺北縣平溪鄉平湖村大湖18號」戶長之被告甲○○及乙○○則亦均明知謝林余寶月、謝淑櫻、謝德福、謝
    德宗、黃麗卿5人及戊○○、丙○○、 丁○○俱無以「臺北
    縣平溪鄉」為其日常生活重心所在之真意，亦無實際住居在
    「臺北縣平溪鄉」之客觀可能，猶因自己與乙○○份屬同胞
    兄弟或為圖本身選舉之利益，而同意彼等將戶籍遷入「臺北
    縣平溪鄉」選區範圍（然未實際住居上開選區），藉以使彼
    等取得在「臺北縣平溪鄉」投票之形式資格並到場為其投票
    權之行使，終至「臺北縣平溪鄉」之投票總數發生不正確之
    結果，核其所為，自均係觸犯現行刑法第146條第2項之妨害
    投票正確罪。
  (三)查刑法第28條共同正犯之規定，於94年2月2日修正公布，95
    年7月1日施行，於修正施行前之規定為：「二人以上共同實
    施犯罪之行為者，皆為正犯。」修正施行後之規定則為：「
    二人以上共同實行犯罪之行為者，皆為正犯。」揆諸本條之
    修正理由係為釐清陰謀共同正犯、預備共同正犯是否合乎本
    條規定之正犯要件，亦即在剔除完全未參與犯罪相關行為之
    「實行」的陰謀共同正犯及預備共同正犯，查關於共同正犯
    之範圍，已修正限縮於共同實行犯罪行為者始成立共同正犯
    ，排除陰謀犯、預備犯共同正犯，新舊法就共同正犯之範圍
    ，既有變動，自屬行為後法律有變更，而非僅屬文字修正，
    有新舊法比較適用之問題，應適用修正前刑法第28條。此最
    高法院96年度台上字第6427號判決意旨參照。茲被告甲○○
    與謝林余寶月；謝淑櫻；謝德福；謝德宗；黃麗卿既分別有
    犯意聯絡及行為分擔，自均為共同正犯。被告乙○○與被告
    戊○○；與被告丙○○；與被告丁○○既分別有犯意聯絡及
    行為分擔，自均為共同正犯。
  (四)公訴意旨雖起訴被告等人遷移戶籍地的目的，是為妨害95年
    6月10日臺北縣平溪鄉第18屆鄉民代表 及村長選舉投票而為
    ，然其起訴效力當及於有實質上一罪關係的「妨害94年12月
    3日臺北縣平溪鄉第15屆鄉長選舉投票」之事實， 本院對於
    妨害鄉長投票選舉部分，自得併予審理，被告選任辯護人辯
    稱原審有訴外裁判之嫌，並無理由，附予敘明。
  (五)原審因認被告等人罪證明確，引用公職人員選舉罷免法第98
    條第3項，刑法第11條、第2條第1項、 (應為修正前刑法)第
    28 條、第146條第2項、第74條第1項第1款、第37條第2項、
    修正前刑法第41條第1項前段， 修正前罰金罰鍰提高標準條
    例第2條，現行法規所定貨幣單位折算新臺幣條例第2條，中
    華民國96年罪犯減刑條例第2條第1項第3款、第7條、 第9條
    、第14條之規定，並審酌被告甲○○明知謝林余寶月、謝淑
    櫻、謝德福、謝德宗、黃麗卿本次遷徙戶籍之用意，猶為支
    持其同胞手足（乙○○）而同意彼等將戶籍遷入自己戶內，
    使彼等藉此虛偽遷入戶籍而取得在臺北縣平溪鄉投票之形式
    資格，所為不特已敗壞選舉純正善良之風氣，對其他之候選
    人亦已造成不公平之競爭，對民主選舉而言，未見其利，反
    種其害；兼以被告身為臺北縣平溪鄉平湖村之歷任村長，竟
    不思端正選風，反以此默許戶籍遷徙之方式，達其一己支持
    胞兄乙○○競選之意圖，所為殊非可取；且被告既身為臺北
    縣平溪鄉平湖村之歷任村長，則其當知賄選對於民主法治之
    戕害甚深，並理應落實「政府近年來所宣示查緝賄選、端正
    選風之政策宣導」，乃竟反其道而行，藉詞『彼等未曾言明
    遷徙戶籍之目的』云云」，執意挑戰公權力，則其法治觀念
    之淡薄、妨害投票惡性較之謝林余寶月、謝淑櫻、謝德福、
    謝德宗、黃麗卿5人尤為深重，自不待言； 尤以犯後仍不思
    改悔、一再藉詞圖卸之犯後態度等一切情狀。及審酌被告乙○○、戊○○、丁○○、丙○○以如本判決事實欄所載方式
    遷徙戶籍之用意，係為支持被告乙○○競選鄉長，所為不特
    已敗壞選舉純正善良之風氣，對其他之候選人亦已造成不公
    平之競爭，對民主選舉而言，未見其利，反種其害；兼衡量
    被告乙○○身為臺北縣平溪鄉第15屆鄉長登記候選人，不思
    端正選風，反妄圖勝選而與被告戊○○、丁○○、丙○○共
    同實施如本判決事實欄所載犯行，則其競選手法之乖張暨其
    競選觀念之偏差，在在顯然；尤以被告乙○○既身為臺北縣
    平溪鄉第15屆鄉長登記候選人，則其當知賄選對於民主法治
    之戕害甚深，並理應落實「政府近年來所宣示查緝賄選、端
    正選風之政策宣導」，乃竟一反其道而行，執意藉遷徙戶籍
    而與妻（被告戊○○）、子（被告丁○○、丙○○）共同挑
    戰公權力，則被告乙○○法治觀念之淡薄、妨害投票惡性相
    對於被告戊○○、丁○○、丙○○之深重，自亦不待贅言；
    併考量被告乙○○、戊○○、丙○○、 丁○○4人已表悛悔
    之犯後態度，被告戊○○、丙○○、丁○○係囿於與被告乙○○之至親情誼始 干犯本案之犯罪動機及彼4人犯罪之目的
    、手段、法益侵害、智識程度等一切情狀，分別量處被告甲○○有期徒刑1年4月，被告乙○○有期徒刑1年， 被告戊○○、丙○○、丁○○各有期徒刑10月。末以，被告等人犯罪
    時間均在96年4月24日以前者， 除中華民國九十六年罪犯減
    刑條例第3條第1項所列各罪經宣告死刑、無期徒刑或逾有期
    徒刑1 年6月之刑而應不予減刑以外， 其經宣告之有期徒刑
    、 拘役或罰金各應依中華民國九十六年罪犯減刑條例第2條
    第1項減其刑期或金額2分之1。茲本案被告之犯罪時間， 既
    係在96年4月24日以前， 尤以所犯法條罪名暨所受刑之宣告
    復俱無中華民國九十六年罪犯減刑條例第3條第1項所列各款
    規定之適用，是其當屬「應予減刑」之案件。爰依中華民國
    九十六年罪犯減刑條例第7條、第2條第1項第3款規定，就所
    宣告之有期徒刑各減其刑期2分之1，併參酌法院辦理九十六
    年減刑案件應行注意事項三所揭示意旨，於本判決之主文項
    下同時諭知其宣告刑及減得之刑，並對被告乙○○、戊○○
    、丙○○、丁○○諭知易科罰金之折算標準。又以被告乙○○、戊○○、丙○○、丁○○前均未曾受有期徒刑以上刑之
    宣告，此有本院被告前案紀錄表在卷可佐，本次純因一時失
    慮，致罹刑章，犯後復已深表悔悟，勇於承擔己過，經此科
    刑教訓，信當知所警惕，而無再犯之虞，因認所受刑之宣告
    ，以暫不執行為適當，爰併就被告乙○○諭知緩刑5年； 就
    被告戊○○、丙○○、丁○○分別諭知緩刑4年， 以觀後效
    ，用啟自新。
  (六)又以褫奪公權依我國刑法規定，為從刑之一種，附屬於主刑
    ，不生比較輕重問題（ 最高法院79年度第3次刑事庭會議決
    議參照）。按宣告1年以上有期徒刑， 依犯罪之性質認為有
    褫奪公權之必要者，宣告褫奪公權1年以上10年以下， 刑法
    第37條第2項業有明定。且依公職人員選舉罷免法第98條第3
    項規定：犯公職人員選舉罷免法第五章之罪或刑法分則第六
    章之妨害投票罪，宣告有期徒刑以上之刑者，並宣告褫奪公
    權。又公職人員選舉罷免法第98條第3項之褫奪公權宣告 ，
    寓有強制性，乃刑法第37條第2項之特別規定， 是其當不受
    宣告1年以上有期徒刑之限制，法院並應優先適用（ 惟所宣
    告之褫奪公權期間，仍為1年以上10年以下）。 茲本案被告
    5人既係觸犯刑法分則第六章之妨害投票罪（即刑法第146條
    第2項之罪），且經本院判決有期徒刑以上之刑， 按諸上開
    說明，本案自應併依公職人員選舉罷免法第98條第3項、 刑
    法第37條第2項分別諭知被告5人均褫奪公權2年， 並依中華
    民國九十六年罪犯減刑條例第7條、第14條、第2條第1項第3
    款規定，就所宣告之褫奪公權期間比照主刑標準減輕之。
  (七)核原審認事用法尚無不合，公訴人上訴意旨認被告乙○○、
    戊○○、丙○○、丁○○4人妨害95年6月10日臺北縣平溪鄉
    第18屆鄉民代表及村長選舉投票行為，未併予判決，及上訴
    人即被告等人均否認犯罪，提起上訴，請求撤銷改判。惟本
    院認公訴人上開起訴事實部分不能證明犯罪 (理由詳如(八)所
    述)，及被告等人上訴均無理由，上訴均應予駁回。
  (八)公訴人認被告乙○○、戊○○、丙○○、丁○○4人妨害95
    年6月10日臺北縣平溪鄉第18屆鄉民代表及村長選舉投票之
    犯行云云，惟訊據被告乙○○、戊○○、丙○○、丁○○堅
    詞否認有何妨害村長選舉之犯行，經查，被告等人於94年6
    月間將遷入戶籍，距離95年6月間舉辦之第18屆鄉民代表及
    村長選舉，約一年餘，期時就鄉民代及村長將有何人出馬競
    選，均不可得，尚無從為支持某特定候選人而作預備之情，
    況且第平溪鄉第18屆村長選舉中，僅甲○○一人出面競選，
    為該屆村長選舉惟一候選人，故被告等遷移戶籍實與否與投
    票結果無關，況且被告乙○○參與該鄉競選鄉長在前，被告
    等人亦承認遷入戶籍係為乙○○的鄉長選舉，亦難認被告等
    人主觀上亦有妨害選舉在後之村長選舉，故此部分起訴事實
    尚難證明被告等人有罪，惟此部分事實與前開有罪事實間有
    實質上一罪關係，對此部分不另為無罪之諭知。
據上論斷，應依刑事訴訟法第368條，判決如主文。
本案經檢察官周誠南到庭執行職務。
中    華    民    國    97    年    4    月    17     日
            刑事第４庭    審判長法  官  沈宜生
                                法  官  鄭水銓
                                法  官  周煙平
以上正本證明與原本無異。
如不服本判決，應於收受送達後十日內向本院提出上訴書狀，其
未敘述上訴之理由者並得於提起上訴後十日內向本院補提理由書
（均須按他造當事人之人數附繕本）。
                                書記官  蕭麗珍
中    華    民    國    97    年    4     月    23    日
附錄：本案論罪科刑法條全文
刑法第146條第2項
以詐術或其他非法之方法，使投票發生不正確之結果或變造投票
之結果者，處五年以下有期徒刑。
意圖使特定候選人當選，以虛偽遷徙戶籍取得投票權而為投票者
，亦同。
前二項之未遂犯罰之。


司法院資訊處製作；財團法人民間司法改革基金會備份。
